【裁判字號】    92,上訴,145
【裁判日期】    920530
【裁判案由】    偽造文書
【裁判全文】
臺灣高等法院刑事判決                            九十二年度上訴字第一四五號
    檢  察  官  臺灣臺北地方法院檢察署檢察官
    被      告  乙○○
右上訴人因被告偽造文書案件，不服臺灣臺北地方法院九十一年度訴字第一０八二號
，中華民國九十一年十一月二十九日第一審判決（起訴案號：臺灣臺北地方法院檢察
署九十年度偵字第二四二一六號），提起上訴，本院判決如左：
    主  文
上訴駁回。
    理  由
一、公訴意旨略以：被告乙○○於民國八十六年間，為臺北市○○街二六七巷五號漢
    陽麗景名廈管理委員會主任委員，為圖其妻郭懿中得以免繳管理費，明知漢陽麗
    景名廈並未於八十六年一月十八日召開臨時住戶大會，竟於八十六年間某日，偽
    造台北市漢陽麗景大廈八十六年一月十八日臨時住戶大會決議，並於該會議決議
    之出席者欄上，虛列「高銓明（其公子代表）、侯西泉夫人、侯西隆、許謙良、
    洪瑞謙、林炫沛夫人、鍾聰明、黃培恆、陳進和」等九人之名義，以示前揭人等
    均曾出席漢陽麗景大廈八十六年臨時住戶大會，並作成第九項：「空屋一律收一
    半之管理費，前溢收部分，於日後管理費中抵之」之決議內容，表示漢陽麗景名
    廈之住戶於八十六年一月十八日，曾共同作成臨時大會決議之意思。嗣於臺灣臺
    北地方法院台北簡易庭九十年度北小字第一○一一號漢陽麗景名廈管理委員會對
    郭懿中（即乙○○之妻）提起給付管理費事件之民事訴訟中，乙○○擔任郭懿中
    之訴訟代理人，於九十年八月六日，向承審法官提出前揭偽造之臨時住戶大會決
    議而行使之，均足以生損害於漢陽麗景大廈之住戶、該大廈管理委員會及高志（
    高銓明之子）、蔡華節（即侯西泉之配偶）、侯西隆、許謙良、洪瑞謙、徐美智
    十六條、第二百十條之偽造文書罪嫌等語。
二、（一）、犯罪事實之認定，應憑真實之證據，倘證據是否真實尚欠明確，自難以
    擬制推測之方法，為其判斷之基礎；而認定犯罪事實之證據係指足以認定被告確
    有犯罪行為之積極證據而言，該項證據自須適合於被告犯罪事實之認定，始得採
    為斷罪資料，最高法院五十三年著有臺上字第六五六號、二十九年上字第三一０
    五號判例，且刑事訴訟上證明之資料，無論其為直接或間接證據，均須達於通常
    一般之人均不致有所懷疑，而得確信其為真實之程度，始得據為有罪之認定，若
    其關於被告是否犯罪之證明未能達此程度，而有合理懷疑之存在，致使無從形成
    有罪之確信，根據「罪證有疑，利於被告」之證據法則，即不得遽為不利被告之
    認定，亦有最高法院七十六年度臺上字第四九八六號判例可稽。其以情況證據（
    即間接證據）斷罪時，尤須基於該證據在直接關係上所可證明之他項情況事實，
    本乎推理作用足以確證被告有罪，方為合法，不得徒憑主觀上之推想，將一般經
    驗上有利被告之其他合理情況逕予排除，此觀諸最高法院三十二年上字第六七號
    自明。（二）、認定犯罪事實應依證據，為刑事訴訟法所明定，故被告否認犯罪
    事實所持之辯解，縱屬不能成立，仍非有積極證據足以證明其犯罪，不能遽為有
    罪之認定（三十年上字第一八三一號判例參照）。（三）、查刑法上之偽造私文
    書罪，以無制作權之人冒用他人名義而制作該文書為要件之一，即以捏造他人名
    義制作文書為構成要件，如文書上並未冒偽他人名義為制作名義人，僅誆稱係他
    人所制作者，本質上屬於欺罔行為，難謂已具備偽造文書之成立要件（最高法院
    四十七年度台上字第二二六號判例、八十六年度台上字第一三四八號判決參照）
    。
三、本件公訴人認被告涉有前開犯行，無非以被告於原審法院臺北簡易庭九十年度北
    小字第一００九號之民事小額訴訟案件中，擔任該案被告郭懿中（本件被告之妻
    ）之訴訟代理人，並在九十年八月六日審理時，提出名為「漢陽麗景大廈八十六
    年臨時住戶大會」之文書，主張依該次會議決議，郭懿中得以漢陽麗景名廈管理
    委員會（即前開小額訴訟案件原告，以下簡稱管委會）之前溢收之管理費，抵付
    管委會所訴請給付之管理費為主要論據。訊之被告則堅決否認右揭犯行，辯稱該
    文書為其擔任管委會主委期間，於會後依會議情形自行製作之手稿影本，並非正
    式紀錄，亦無偽造情事，且係由郭懿中於前開民事案件中提出主張，伊僅擔任訴
    訟代理人而知悉前情等語。
四、經查：
（一）、被告製作前開「漢陽麗景大廈八十六年臨時住戶大會」文書，且於九十年八
        月六日審理擔任郭懿中訴訟代理人時，當庭提出附有該文書之訴狀而行使之
        事實，業據被告供承不諱，核與告發人甲○○指述情節相符，並經原審調卷
        查明無誤，固堪採信。
（二）、又被告製作之前開文書，其形式上記載名稱為「漢陽麗景大廈八十六年臨時
        異議者，請於八十六年一月三十一日前，將異議書交予管理員，及所謂之決
        議內容等語，同時記載出席者姓名包括被告乙○○及高銓明之子、侯西泉夫
        人、侯西隆、許謙良、許瑞謙、林炫沛夫人、鍾聰明、黃培恆、陳進和；此
        外並無製作名義人或出席者之署押，有該文書一件附卷可稽，復據原審調卷
        查核相符。
（三）、次查，社區之管理委員會管理委員或管理委員會主任委員，大部分係受社區
        作之文書之一，然本件既無捏造他人名義制作文書之情形如前述，且亦無證
        據足資證明前開臨時住戶大會決議確實存在，被告於會議紀錄制作時，有虛
        偽記載於其業務關係所製文書之情形，且被告於九十年八月六日，向原審法
        院承審法官提出前揭臨時住戶大會決議時，已非管理委員會主任委員，自難
        認定被告於九十年八月六日提出該臨時住戶大會決議時，有業務登載不實之
        犯行，雖被告辯稱：該文書為其擔任管委會主委期間，於會後依會議情形自
        行製作之手稿影本，並非正式紀錄，亦無偽造情事云云，非可盡信，然認定
        犯罪事實應依證據，為刑事訴訟法所明定，故被告否認犯罪事實所持之辯解
        ，縱屬不能成立，仍非有積極證據足以證明其犯罪，不能遽為有罪之認定。
        據此，尚難判斷被告有偽造私文書或業務上登載不實之情形。
（四）、嗣於本院調查時，經徵得被告同意請法務部調查局測謊結果，被告稱：１、
        其曾召開系爭之臨時住戶大會，２、其曾主持系爭之臨時住戶大會。上述問
        題經測試無情緒之波動之反應，研判未說謊，有該局九十二年四月二十一日
        調科參字第０９２００１２１１００號報告書在卷可稽，此外，復查無其他
        積極證據，足認被告涉有前開犯行，被告之犯罪尚屬不能證明，自應諭知無
        罪之判決。
五、原審因為被告無罪之判決，洵無不當，公訴人上訴意旨略以：（一）經查，台北
    市漢陽麗景大廈於八十六年一月十八日並未召開臨時住戶大會，更無作成臨時住
    戶大會決議，而高銓明、侯西泉夫人、侯西隆、許謙良、洪瑞謙、林炫沛夫人、
    鍾聰明、黃培恆、陳進和等九人自無出該次臨時住戶大會之事實，已經告訴人甲
    ○○陳述在卷，亦有證人陳進和、洪瑞謙、許謙良、徐美智、黃培恆、高志、袁
    自玉、侯西隆、鍾仲銘、蔡華節、林琪等證述屬實，復有前開臨時住戶大會決議
    影本一份在卷可稽，及有真正開會之漢陽麗景大廈七十七年第二次住戶大會紀錄
    、八十四年七月二十九日住戶大會開會紀錄、八十五年六月二十六日住戶管理委
    會開會紀錄、八十七年五月二十二日住戶大會紀錄、八十八年六月二十七日住戶
    大會會議紀錄、八十九年七月九日住戶大會開會會議紀錄、九十年六月二十二日
    第一次區分所有權人會議紀錄影本等在卷可資區別。（二）另前開臨時住戶大會
    決議為被告乙○○所製作，並提出於台灣台北地方法院九十年度北小字第一０一
    一號給付管理費事件訴訟中，供證據使用，以前開決議內容第九項「空屋一律收
    一半之管理費，前溢收部分，於日後管理費中抵之」，作為其妻於訴訟中主張免
    繳管理費之證明之事實，亦經被告乙○○始終供承在卷，復有漢陽麗景中廈收支
    明細、現金帳影本、台灣台北地方法院九十年度北小字第一００九號小額民事判
    決書影本、被告於該民事訴訟中提出之答辯狀附卷可佐。（三）按刑法第二百十
    條之偽造私文書罪，以無制作權而捏造他人名義制作該文書為構成要件之一，學
    理上稱為「有形偽造」；按住戶大會決議，本質上應為居住該社區之住戶出席會
    議對於社區內之事項作成共同之意思決定；而住戶大會決議紀錄，為記載居住該
    社區之住戶全體之決議事項，其製作權應屬全體出席會議之住戶，非管理委員會
    之主任委員或他人所得擅自製作，是被告並非有權製作之人，被告所提出之前揭
    「漢陽麗景大廈八十六年臨時住戶大會」文書，顯係表示居住該社區之住戶侯西
    隆等十人均曾出席會議，且對於社區內之事項已作成共同之意思決定。又被告製
    作之前開文書，其形式上記載名稱為「漢陽麗景大廈八十六年臨時住戶大會」，
    內容則為對當次會議決議事項有異議者，請於八十六年一月三十一日前，將異議
    書交予管理員等語，業經原審認定屬實，是被告原即欲以前揭文書充當住戶大會
    正式之會議紀錄，與單純未冒用他人名義為制作名義人之欺罔行為有別，並已生
    損害於全體住戶及前揭九人，是原審認前揭文書並無捏造他人名義制作等語，實
    有研求之餘地。（四）綜上所述，前開臨時住戶大會決議，已經表彰台北市漢陽
    麗景大廈於八十六年一月十八日有召開住戶大會，且經住戶高銓明、侯西泉夫人
    、侯西隆、許謙良、洪瑞謙、林炫沛夫人、鍾聰明、黃培恆、陳進和等九人出席
    表決，並決議十點內容，表示拘束各住戶，自有文書之效力，已不待言。且前開
    文書既屬虛偽，又為被告乙○○「冒用全體住戶名義及出席住戶高銓明、侯西泉
    夫人、侯西隆、許謙良、洪瑞謙、林炫沛夫人、鍾聰明、黃培恆、陳進和等人名
    義」製作，復提出於法院充作證據使用，期以虛偽之決議內容矇騙法院，獲得免
    繳管理費之有利於己之判決，造成全體住戶及高銓明、侯西泉夫人、侯西隆、許
    謙良、洪瑞謙、林炫沛夫人、鍾聰明、黃培恆、陳進和等九人之損害，使全體住
    戶公共基金之收入減少。然原審徒以未有被告名義之署押於會議紀錄上，認被告
    並無冒用他人名義，置偽造文書罪之犯罪構成要件「有文書性、文書係屬虛偽、
    係被告所製作、冒住戶全體及前開九人名義並造成損害」於不論，其適用法律應
    有違誤。（五）另原審認被告非基於業務關係製作前開會議紀錄，理由僅有「通
    常」係由管理員當場製作，非主任委員所製作，並無對被告製作該文書時是否係
    基於業務關係予以審認，原審理由顯然過率。且按刑法第二百十五條之業務上文
    書登載不實罪，乃有制作權人，故意自為記載內容虛偽不實之文書，學理上謂為
    「直接無形偽造」。又區分所有權人會議，由全體區分所有權人組成，每年至少
    應召開定期會議一次，有必要時，應召開臨時會議；又管理委員會之職務如下：
    規約、會議紀錄等有關文件之保管；另主任委員對外代表管理委員會，公寓大廈
    管理條例第二十五條第一項、第二項、第二十七條第二項、第三十四條第八款分
    別定有明文。是有關於住戶大會之會議紀錄等文件之製作、保存工作，本即為代
    表管理委員會之主任委員業務上掌理之文書甚明，前開文書製作之際，被告既為
    管理委員會之主任委員，而其復辯稱：該文書為其擔任管委會主委期間，於會後
    依會議情形所自行製作之紀錄一詞，原審認被告並非基於業務關係所製作之文書
    ，其認事用法殊有速斷。又據告訴人甲○○具狀請求上訴，告訴人上訴意旨略以
    ：（一）本社區並無於八十六年一月十八日召開臨時住戶大會之事實，業經社區
    內之多位住戶在偵查中證述屬實，既未經住戶大會真正開會通過各項決議，被告
    竟捏造他人名義共同出席，偽造住戶大會決議，近年來更以該偽造之決議內容作
    為拒繳管理費之依據，復加以提出於民事法庭中作為呈堂證物，實已生損害於全
    體社區住戶之權益，原審判決竟無視被告偽造文書之行為造成社區損害重大之事
    實，難謂允當。（二）又被告於歷次偵查中及第一次審判中訊問時，均明確表示
    其妻對於前開決議內容不知情，且民事案件審理時，亦均由被告擔任訴訟代理人
    ，是其於第二次審判中辯稱：該文書係其妻於民事訴訟中所提出並主張，伊係事
    後知悉云云，前後供詞予盾，顯係遭起訴後，為免刑責上身，所為之卸責之詞，
    實不足採。（三）本案告訴人所提出之各項人證、物證，均係全體住戶為使社區
    不法份子能受到法律上應有之制裁所共同收集，本社區全體住戶得知原審判決結
    果，均表憤怒不平，因之請求上訴，並表示願意繼續出庭作證，希望法院能給這
    社區一個公平正義云云，固非無見，惟查：（一）、按偽造文書罪，以無制作權
    之人冒用他人名義而制作該文書為要件之一，即以捏造他人名義制作文書為構成
    要件，如文書上並未冒偽他人名義為制作名義人，僅誆稱係他人所制作者，本質
    上屬於欺罔行為，難謂已具備偽造文書之成立要件如述，公訴人前述（一）、（
    二）、（三）、（四）之上訴理由，均非可採。（二）、而被告是否有業務上登
    載不實之文書罪，其犯罪尚屬不能證明已如前述，從而公訴人之上訴理由之（五
    ）亦非有理由，公訴人其他上訴理由則已於前開理由中一一予以闡明，其上訴為
    無理由，應予駁回。
據上論斷，應依刑事訴訟法第三百六十八條，判決如主文。
本案經檢察官劉靜婉到庭執行職務。
中      華      民      國    九十二    年      五      月    三十      日
                              臺灣高等法院刑事第二十一庭
                                  審判長法  官  葉  騰  瑞
                                        法  官  黃  國  忠
                                        法  官  江  國  華
右正本證明與原本無異。
檢察官如不服本判決應於收受送達後十日內向本院提出上訴書狀，其未敘述上訴之理
由者並得於提起上訴後十日內向本院補提理由書（均須按他造當事人之人數附繕本）
。
                                        書記官  王  嗣  瑩
中      華      民      國    九十二    年      六      月      二      日


司法院資訊處製作；財團法人民間司法改革基金會備份。
